【裁判字號】    89,簡上,101
【裁判日期】    900425
【裁判案由】    返還溢領工程款
【裁判全文】
臺灣嘉義地方法院民事判決  八十九年度簡上字第一○一號
    上  訴  人  甲○○
    訴訟代理人  張雯峰律師
                奚淑芳律師
    被上 訴 人  乙○○
    訴訟代理人  蘇峻德
右當事人間請求返還溢領工程款事件，上訴人對於中華民國八十九年十月五日本院嘉
義簡易庭八十九年度嘉簡字第三三二號第一審判決提起上訴，本院判決如左：
    主  文
原判決廢棄。
被上訢人在第一審之訴及假執行之聲請均駁回。
第一、二審訴訟費用由被上訴人負擔。
    事  實
甲、上訴人方面：
  一、聲明：如主文所示。
  二、陳述：除與原審判決書所載者相同茲予引用外，補稱：
  （一）被上訴人主張溢付新台幣（下同）三十萬元，應由被上訴人舉證證明，原審
        以系爭工程款高達四百多萬元，依經驗法則及社會通念，鮮少不為任何減價
        要求，認原告主張追加工程曾議定減為一百三十萬元，應較為可信。然上訴
        人承包系爭工程於估算當時即有斟酌減收，且上訴人承包系爭工程所付出之
        建材費及工資共計四百七十萬零九百三十五元正，上訴人承包系爭工程尚屬
        虧損之狀態，怎可能再讓被上訴人減價三十萬元。
  （二）另查原審以被告所提之估價單，二樓住家天花板及地板、父母房床頭組及化
        妝台、主臥室化妝台與客房衣櫥等部份，均有重複估算之情事，原告予以減
        價合情合理等，惟查：(一)估價單追加二樓地板四萬二千元部分為視廳室追加
        地板六坪，每坪七千元，計四萬二千元，因二樓地板有部分一開始並未估算
        ，因此難謂地板有重複估算之情事。另兩造原本約定以越南檜木計價每坪七
        千元，而後被上訴人要求改為柚木，價格每坪應為七千五百元，而上訴人亦
        未加價，均以越南檜木之價格每坪七千元計算，除此之外，上訴人還用頂級
        面板、加隔音板、加厚度，就該部份顯然對被上訴人已有優惠。(二)估價單天
        花板雙增三萬八千元部分為神明廳天花板部份做改變，因原估價部份為單純
        之天花板後追加木造造型，七點六坪每坪五千元，計三萬八千元，亦非重複
        計算。(三)估價單父母房床頭式，為原設計之床頭作完後，被上訴人希望能再
        加深深度，故而拆掉重作，重作及增加之建材部份計價一萬八千元，並非有
        重複估算。(四)估價單化妝台部分，乃追加高度，計價一萬六千元。(五)估價單
        化妝台部分為少主臥室之化妝台二萬八千元（少主臥室即為被上訴人子之房
        間，父母房即為被上訴人之房間），原設計該房間有一化妝台，後又追加一
        台更大、造型更複雜之化妝台計二萬八千元，而非原先之化妝台再重複估算
        。(六)估價單衣櫃三萬元，原先設計該房間係作為客房使用，設有一衣櫃，後
        被上訴人要將該房間改為女兒房，故又多一衣櫃及床頭高櫃、化妝台、電視
        櫃及隔屏櫃，亦無重複估算。
  （三）再原審以系爭工程之總計僅四百五十九萬九千四百元，何以被告卻實際領款
        四百六十萬元，倘若雙方未對總工程款有所商議，倘若原告所主張之溢領之
        事，何以原告卻給付被告整數之款項，何以原告非旦未殺價，反而多付款等
        。然該部份應為說明，如前述上訴人為系爭工程所付出建材及工資部份已高
        達四百七十萬零九百三十五元，而被上訴人僅向被上訴人請款四百五十九萬
        九千四百元，其餘虧損部份被上訴人亦忍痛承擔下來，該部份被上訴人亦向
        上訴人說明，故被上訴人向被上訴人表示再付一百三十萬元取整數，僅比上
        訴人所請之四百五十九萬九千四百元，多付六百元，並無不合理之處，且六
        百元補上訴人虧損之部份僅杯水車薪，何來溢領可言。
  （四）又原審採用證人詹子德之證言，並非妥當，蓋證人為被上訴人所委任之處理
        該糾紛之人員，其既受被上訴人委任處理本件事務，自然會極力為委任人有
        利之行為，如同訴訟代理人於訴訟中均各為其當事人有利之言詞，然並不因
        該有利之言詞即認訴訟代理人所主張為真，仍須審酌其他之證據，而證人詹
        子德為被上訴人訴訟代理人之助理，並協助辦理此事，其立場與訴訟代理人
        並無不同，既證人對於本案之結果係須對委任人即被上訴人交待，因此證人
        詹子德對於本案應屬於利害關係人，其對於上訴人不利之證詞何能採信，其
        作為本件之證人並非適當，果如採用其證詞，恐為他人所仿效，實非妥當。
  （五）末被上訴人先前請求他人估價約要七百多萬元，經比價後由上訴人承包，而
        上訴人一再為其設想，儘量以低價做到高品質之程度，即使事後核算有損虧
        損，上訴人亦本於誠信，不再計較，未料被上訴人非但不感激，反而主張上
        訴人應讓其減價三十萬元，並溢領三十萬元，讓上訴人心寒至極，試想系爭
        工程施工之面積達三百多坪，且包含木工家具，工程四百五十九萬九千四百
        元正，已是相當便宜低廉之價格，上訴人還要求要減價三十萬元，是否有理
        ？且減價有應視具體情況、上訴人所受報酬之比例高低及價位合理性等等情
        況而言，如僅此工程款達四百五十九萬九千四百元正，即認上訴人應讓其減
        價三十萬元如何能符合誠信原則，及交易安全。
  三、證據：除援用原審之立證方法外，並提出明細表及進貨單等影本、平面圖影本
      、名片影本各乙份，並聲請訊問證人侯順元。
乙、被上訴人方面：被上訴人未於言詞辯論期日到場，惟據其於準備程序到場所為之
    聲明、陳述略以：
  一、聲明：駁回上訴。
  二、陳述：除與原審判決書所載者相同茲予引用外，補稱：
  （一）被上訴人欲裝潢房屋並已請專家畫好設計圖，上訴人依設計圖進行估價後出
        價三百多萬元，被上訴人以現金給付為條件要求上訴人減價，雙方最後約定
        價金為三百萬元，並由被上訴人分十期給付。嗣該工程完工後，被上訴人要
        求追加工程，由於上訴人表示其亟欠資金，被上訴人便先交付三十萬元給上
        訴人，以預付追加工程部分之費用（即兩造所稱之第十一期工程款）。由於
        追加工程部分並未事先估價，而是在完工後，始由上訴人送來估價單，並欲
        以估價單上所列之一百五十九萬餘元向被上訴人請款，經被上訴人發現有重
        複計算等情事，因此雙方達成協議，追加工程之工程款為一百三十萬元，後
        來被上訴人即交代會計人員開具支票交予上訴人，忘了先前曾預付一筆三十
        萬元款項之事，而會計人員亦因不知詳情即依指示開具票據交付上訴人，迨
        事後被上訴人公司會計進行作帳稽核時，始發現溢付了三十萬元。被上訴人
        隨即向上訴人索討，兩造在被上訴人辦公室談判，當時被上訴人要求上訴人
        簽本票，但為上訴人所拒絕，上訴人向被上訴人承諾願分十期還錢，惟迄今
        分文未付，更在被上訴人開具之支票兌現後，即否認溢領三十萬元。
  （二）本件兩造所不爭執之事實有：(一)第一階段工程款為三百萬元，並由上訴人分
        十期領畢。(二)在八十八年十月十三日，被上訴人確有交付三十萬元。(三)被上
        訴人總共給付上訴人四百六十萬元。(四)追加工程部分沒有事先估價，估價單
        是在完工後，上訴人請款時才提出。本件追加工程款確因上訴人重複計算，
        雙方同意折減為一百三十萬元，上訴人一再主張其無重複計算，該等項目均
        為另外再追加修改云云，惟本件追加工程款的估價單係在上訴人完工後始提
        出，若真有如上訴人所稱之再追加修改，則豈有將相同之項目開立在不同張
        之估價單而未加以說明，是上訴人前開主張顯違經驗法則，且其不未能舉證
        以實其說。
  （三）又證人賴春江與上訴人於原審審理時均承認當天去被上訴人辦公室，確有談
        到三十萬元之事，證人侯順元更於鈞院審理時證稱；「當我到時被上訴人要
        求上訴人要給他三十萬元」、「當天有談到為了工程款溢領的事」、「有，
        他（即乙○○）要求涂添祥要簽本票」，已足證明兩造確曾就溢付款事進行
        談判，而在上訴人同意返還後，被上訴人為求保障曾要求上訴人簽本票。倘
        上訴人認為其並無溢領工程款，則在該次談判中，上訴人所應爭執者應為究
        有無溢付之計算明細，而非要不要簽立本票作為證明的問題，從兩造曾就要
        不要由上訴人簽立本票，無法達成協議乙點以觀，實足以證明上訴人在談判
        時已承認確有溢領工程款三十萬元。
  （四）再上訴人主張證人擔子德之證言不足採信云云，惟查，證人侯順元證稱確有
        被上訴人要求上訴人開立本票之事，其證詞與證人詹子德之陳述相同，又上
        訴人與詹子德素不相識，僅在事務所見過一面，上訴人若未到詹子德所屬之
        律師事務所，又豈能提出詹子德之名片。
  （五）上訴人主張其承包系爭工程所付多之建材費及工資共四百七十餘萬元云云，
        惟上訴人提出之單據，有未載明工地者、有未載明受貨人者，亦有未經上訴
        人簽收者，不僅不能證明單據內之物品均用於被上訴人之裝潢工程，亦不能
        證明上訴人承包系爭工程之支出成本，被上訴人否認其文書之真正，並否認
        其主張。
  三、證據：援用原審之立證方法。
    理  由
一、本件被上訴人未於言詞辯論期日到場，核無民事訴訟法第三百八十六條所列各款
    之情形，爰依上訴人聲請，由其一造辯論而為判決。
二、被上訴人起訴主張：上訴人於八十八年一月一日向其承攬室內裝潢工程，約定報
    酬為三百萬元，工程進行中又追加其他工程項目，上訴人另請求一百五十九萬九
    千四百元之工程款，經雙方會同驗收後議定該工程款減價為一百三十萬元，總計
    四百三十萬元，惟事後結算，發現共給付被告四百六十萬元，即上訴人溢領三十
    萬元，經洽談結果，被告同意返還溢領之三十萬元，惟迄未返還，為此起訴請求
    上訴人返還溢領之三十萬元等語。上訴人則以：被上訴人承攬上訴人之工程，已
    虧損累累，故追加工程部分，上訴人不可能同意減價為一百三十萬元，上訴人並
    無溢領三十萬元等語置辯。
三、經查，被上訴人主張上訴人於八十八年一月一日向被上訴人承攬室內裝潢工程，
    約定報酬為三百萬元，工程進行中又追加其他工程項目，該追加工程部分，上訴
    人提出之估價單為一百五十九萬九千四百元，被上訴人共給付上訴人四百六十萬
    元等事實，為兩造所不爭執，惟上訴人既以前揭情詞置辯，則本件應審酌者厥為
    兩造就追加工程款部分是否合意減為一百三十萬元？又上訴人事後是否同意將三
    十萬元返還被上訴人？經查：
（一）被上訴人主張本件追加工程之工程款，經兩造合意減價為一百三十萬元乙節，
      為上訴人所否認，被上訴人雖以上訴人所提之估價單有重複計算情形為其減價
      之依據，然該追加工程既非依實際施作之項目支付款項，而係經兩造協議決定
      工程款，縱認該工程計算與實際情形有所出入，亦難以此即認定兩造已協議本
      件追加工程款為一百三十萬元，被上訴人就兩造對追加工程議定價款減價為一
      百三十萬乙節，自應舉證以實其說。惟查，被上訴人迄未舉證證明兩造就追加
      工程部分有何議定價格為一百三十萬元之合意；且就被上訴人付款情形以觀，
      被上訴人給付上訴人之四百六十萬元工程款，共分為十二期給付，被上訴人於
      各期給付時均將給付之時間、金額逐期詳細記載於同一張領款收據，由上訴人
      在該收據上按期簽收，於最後一期簽收後，其上亦載明共四百六十萬元，此有
      被上訴人所提之領款收據在卷可稽，就此，被上訴人亦坦承「（問：減價時間
      何時約定？談減價時付款明細是否已經寫好？）第二期工程請款單出來後才談
      到減價問題，這張明細表是分期給上訴人簽的，是減價後才寫這張明細表的後
      半段，就是自第十二期以後。」等語（見本院九十年三月十二日準備程序筆錄
      ），而兩造對該收據上所載第十二期款是在八十九年二月一日由上訴人簽收，
      追加工程的估價單則係在八十九年二月一日前即交給被上訴人乙情，亦不爭執
      （見本院九十年三月二十二日準備程序筆錄），益證兩造於被上訴人支付最後
      一期工程款時，並未就追加工程部分合意減價為一百三十萬元，否則被上訴人
      既將付款情形詳載於同一張收據上，其於支付最後一期即第十二期款項時，當
      能立即核對交付之金額有無錯誤，豈會任由上訴人領取？至被上訴人雖辯稱其
      係因作業疏失而溢付三十萬元云云，然此既與常情相違甚鉅，被上訴人亦未舉
      證證明，其所辯自不足採。
（二）再被上訴人主張上訴人同意返還溢領之三十萬元工程款乙情，亦為上訴人所否
      認，被上訴人雖以證人賴春江、詹子德、侯順元之證言為證，然查，證人詹子
      德於原審中雖證稱上訴人承認有溢領三十萬等語，惟詹子德係受僱於嚴庚辰律
      師執業之事務所擔任助理，並曾協助處理本件糾紛，而嚴庚辰律師於本件原審
      中係受被上訴人委任為訴訟代理人，則證人詹子德之證詞既與其任職之事務所
      承辦案件之勝敗有關，顯有偏頗之虞，自難僅以其證言即認定上訴人確曾同意
      返還三十萬元予被上訴人。至兩造曾在被上訴人之辦公室洽談返還三十萬元工
      程款，當時尚有施作系爭工程之人員即證人侯順元、賴春江、林重澍等人在場
      乙情，為兩造所不爭執，固堪認定，然於上訴人領取四百六十萬元工程款後，
      兩造既非不得再就追加工程款部分另行協商，縱兩造曾就上訴人是否應返還三
      十萬元工程款有所商談，亦不足以推定上訴人在協商前確有溢領三十萬元工程
      款之情，是上訴人是否應返還三十萬元工程款予被上訴人，端視其是否同意返
      還而定。對此，證人侯順元於本院準備程序中雖證稱當天有談到為了工程款溢
      領的事，然依其證稱：「（問：是否到過乙○○住處？）去他的辦公室，有會
      議室，我已忘記何時去的，當時有一個作油漆與作壁紙的二人先去，之後我才
      到，上訴人也有去，當天我到時被上訴人要求上訴人要給他三十萬元，為什麼
      要給他三十萬元，我就不清楚了，被上訴人要求上訴人要給他三十萬元，甲○
      ○沒有說什麼」、「（問：甲○○對這三十萬元，是承認還是否認？還是單純
      的沈默？）他都不講話，所以我們不好意思問下去。」、「（問：乙○○有無
      說什麼？）有，他要求甲○○要簽本票，但是甲○○還是沒講話。」等語觀之
      （見本院九十年二月二十六日準備程序筆錄），侯順元既未證稱上訴人同意返
      還三十萬元，則其證言尚不足以證明上訴人於被上訴人要求其返還三十萬元時
      已承諾返還該三十萬元。復參以被上訴人於給付工程款時，均逐筆填寫日期及
      金額，交由上訴人簽收，甚為慎重其事乙情，則上訴人果真同意返還三十萬元
      ，縱不願簽發本票，被上訴人自得要求被上訴人書立字據以為憑證，然被上訴
      人竟未要求上訴人書立相關承諾，此亦與常情相違，上訴人辯稱其未同意返還
      三十萬元工程款等語，應堪採信，被上訴人此部分之主張，亦不足採。
四、綜上所述，被上訴人既不能證明兩造就系爭追加工程之工程款合意減價為一百三
    十萬元，上訴人有溢領三十萬元工程款之情，復不能證明事後經兩造洽談後，上
    訴人已同意返還三十萬元予被上訴人，則其本於民法第七百三十七條之和解契約
    法律關係，請求上訴人返還三十萬元，及自起訴狀繕本送達翌日起按法定利率計
    算之遲延利息，即屬無據。是原判決命上訴人給付被上訴人三十萬元，及自八十
    九年五月三日起至清償日止，按週年利率百分之五計算之利息，並為假執行之宣
    告，自有未洽，上訴意旨指摘原判決不當，求予廢棄改判，為有理由，自應由本
    院予以廢棄改判如主文所示。
五、本件事證已臻明確，兩造其餘主張及舉證，核與判決結果無影響，毋庸逐一論述
    ，併此敘明。
六、據上論結，本件上訴為有理由，依民事訴訟法第四百三十六條之一第三項、第四
    百六十三條、第三百八十五條第一項前段、第四百五十條、第七十八條，判決如
    主文。
中      華      民      國    九十      年      四      月    二十五    日
~B臺灣嘉義地方法院民事第二庭
~B    審判長法官  楊力進
~B    法      官  李文輝
~B    法      官  羅秀緞
右為正本係照原本作成。
本判決不得上訴。
中      華      民      國    九十      年      四      月              日
~B    書  記  官  沈秀鈴


司法院資訊處製作；財團法人民間司法改革基金會備份。
